臺北高等行政法院判決　　　　　　　　　　　　　　　 九十年度訴字第二○八三號
　　　　　　　　　　　　　　　.
　　原　　　告　亞東證券股份有限公司
　　代　表　人　甲○○董事長.
　　訴訟代理人　丙○○（會計師）
　　　　　　　　林瑞彬律師
　　被　　　告　財政部臺北市國稅局
　　代　表　人　張盛和（局長）
　　訴訟代理人　乙○○
　　　　　　　　藍庭芬
右當事人間因營利事業所得稅事件，原告不服財政部中華民國九十年一月五日台財訴
第0000000000號訴願決定，提起行政訴訟。本院判決如左：
　　主      文
原告之訴駁回。
訴訟費用由原告負擔。
　　事      實
一、事實概要：原告係經營短期票券之經紀、自營業務，於八十三年度營利事業所得
    稅結算申報，原列報尚未抵繳之扣繳稅款新台幣（下同）九、六九一、○○五元
    ，經被告初查結果，以原告就持有債券所含前手息部分之扣繳稅額一、○七四、
    五三八元，否准認列抵繳其應納營利事業所得稅，核定其尚未抵繳之扣繳稅額為
    八、六一六、四六七元。原告不服，申經復查結果，未獲准變更，提起訴願，亦
    遭決定駁回，遂向本院提起行政訴訟。
二、兩造聲明：
　(一)原告聲明：
    1.原處分及訴願決定均撤銷。
    2.訴訟費用由被告負擔
　(二)被告聲明：
    1.駁回原告之訴。
    2.訴訟費用由原告負擔。
三、兩造爭點：
    1.所得稅法上得為扣繳稅額抵繳應納稅款之納稅義務人，究指何者？
    2.何謂前手息？
    3.前手息是否為證券交易所得？
    4.原告有無將前手息併入其所得稅申報？扣繳憑單就該部分扣繳稅額，原告可否
      以之抵繳其應納稅款或申請退還？
    5.本件所申報之稅額是否為已核課確定具存續力，而不得再予審核變更？
    6.被告有無違反公法上信賴保護原則？
  (一)原告主張之理由：
    1.被告非因適用法令錯誤或另行發現應予課稅之新資料，而恣意變更原告已確定
      之課稅處分，加重原告租稅負擔，實已違背司法院釋字第二八七號解釋所揭櫫
      之信賴保護原則：
      稽徵機關之課稅處分應遵守信賴保護原則，參照司法院釋字第二八七號解釋理
      由書載明：「稽徵機關作成課稅處分時，適用當時法令並無錯誤，則已確定之
      課稅處分，自不因嗣後法令之改變或適用法令之見解變更而受影響。」之意旨
      可資證明。所謂已確定之課稅處分，參照稅捐稽徵法第三十四條第三項第一款
      規定，係指經稅捐稽徵機關核定之案件，納稅義務人未依法申請復查而言，本
      件原告於接獲被告第一次核定通知書時並未對「尚未抵繳之扣繳稅款」項目提
      出復查申請，是以該項目之核定應告確定，核先敘明。本件系爭債券前手息之
      扣繳稅款，原告歷年來皆係依照財政部六十四年九月十四台財稅第三六四四○
      號函釋規定由扣繳義務人以付息時持票人（即原告）為納稅義務人就全部利息
      一次扣繳稅款，並依財政部七十五年七月十六日台財稅第七五四一四一六號函
      釋規定申報利息收入，於結算申報時並依所得稅法第七十一條規定將其取得尚
      未抵繳之扣繳稅額自全年應納稅額中減除，被告皆無表示異議。因此，原告已
      合理信賴原告依前述財政部函釋之處理並無違誤，並以之作為原告買賣公債決
      策之重大考量因素，而今被告僅因課稅見解變更，便率爾對原告重行核定補徵
      稅款，實已違背司法院釋字第二八七號解釋所揭櫫之信賴保護原則，並已侵害
      原告之權益，原處分無效，請予撤銷。查改制前行政法院五十八年度判字第三
      十一號判例係指稽徵機關如發現原處分確有「錯誤」而短徵應納稅額，則可以
      自行變更原查定處分，並補徵其應繳之稅額，其要件乃在於原處分適用法令錯
      誤而短徵之情況下，稽徵機關方可以自行變更原查定處分並補徵稅款，其意旨
      實與司法院釋字第二八七號解釋相符。惟被告之重行核定並非是原處分適用法
      令錯誤，而僅係被告課稅見解變更，實與前揭改制前行政法院院五十八年度判
      字第三十一號判例所述之案情不同，被告之援引實承錯誤。
    2.債券買賣採除息交易，係經政府主管機關於業務規則明訂，忽視此種後手代墊
      前手利息之交易性質，率爾不准後手（最後持有人）就前手利息而被扣繳稅款
      辦理抵繳，實已有違課稅公平原則。依財團法人中華民國證券櫃檯買賣中心證
      券商營業處所買賣有價證券業務規則辦理（經證券暨期貨管理委員會核定），
      依該規則第五十一條：「債券之買賣均採除息交易。其迄給付結算日上賣方應
      得之利息，由買方併同成交價金支付賣方。：：：」規定，買賣債券於兩兌息
      期間內購入時必須將自上次付息日至成交日間原屬賣方所有之利息併同成交價
      金支付於賣方，此種後手買方支付應屬前手賣方利息收入之交易實情，乃為代
      墊性質，迨無疑義，因此後手（最後持有人）因扣繳制度致短少收回原墊付前
      手之利息，必須待結算申報時抵繳稅款或申請退稅時方可收回，後手權益額已
      受損，如再不准後手就前手利息而被扣繳稅款辦理抵繳，實已有違課稅公平原
      則。
    3.按行為時所得稅法第七十一條規定：「納稅義務人應於每年二月二十日起至三
      月底止，填具結算申報書，向該管稽徵機關，申報其上一年度內構成綜合所得
      總額或營利事業收入總額之項目及數額，以及有關減免、扣除之事實，並應依
      其全年應納稅額減除暫繳稅額、尚未抵繳之扣繳稅額，計算其應納之結算稅額
      ，於申報前自行繳納。但短期票券利息所得之扣繳稅款，不得減除。」、「中
      華民國境內居住之個人全年綜合所得總額不超過當年度規定之免稅額及標準扣
      除額之合計數者，得免辦結算申報。但申請退還扣繳稅款，仍應辦理結算申報
      ﹂。復參所得稅法第九十九條規定：「納稅義務人於繳納暫繳稅款時，得憑扣
      繳憑單抵繳，如不足額另以現金補足；如超過暫繳稅款數額時，其超過之數留
      抵本年度結算稅額﹂，均無明文規定，扣繳稅款應為所得所有者之扣繳稅款，
      始得以之抵繳所得所有者之應納稅額或申請退稅。被告復查及訴願決定之駁回
      理由稱：「經查所得稅法第七十一條及第九十九條雖分別規定：納稅義務人得
      以暫繳及扣繳稅款抵繳結算申報之應納稅額：及憑扣繳憑單抵繳稅款。惟亦限
      定應以自行繳納之稅款始有其適用。﹂，與稅法明文不符，原處分顯有違誤，
      應予撤銷。
    4.原告從事債券買賣業務，債券屆期時，債券持有人得持息票至債券發行人處兌
      領整個發行期間之利息並取得扣繳憑單。而依所得稅法第九十九條及第一百條
      之規定，納稅義務人繳納所得稅時，得憑扣繳憑單抵繳應納所得稅，故原告於
      申報所得稅時，依法就扣繳憑單記載之扣繳稅額全數抵繳應納稅額，並無違反
      稅法規定之處。且依債券交易實務分析，已將抵繳稅負之權利隱含於債券價格
      予以考量，即原告於買入債券時代墊前手稅款，再透過申報營利事業所得稅時
      ，將發行期間內全部債券利息收入扣繳稅款之扣繳憑單，憑以抵繳營利事業應
      納稅負或退還稅負。
    5.前手如為營利事業，其債券交易利息所得亦計入其營利事業所得課稅，而依被
      告之核定方式，其屬於前手之扣繳稅款既於原告申報時予以剔除，而前手亦無
      法取得相關之扣繳憑單得以抵稅，總體而言，政府之稅收大於實際應課徵之利
      息所得稅，而此溢收之利息所得稅係因被告之錯誤認定所致，加重納稅義務人
      稅負。換言之，依財政部七十五年七月十六日台財稅第七五四一四一六號函規
      定：「營利事業或個人買賣國內發行之公債、公司債及金融債券，買受人若為
      營利事業，可由該事業按債券持有期間，依債券之面值及利率計算利息收入，
      如其係於兩付息日間購入債券並於取息前出售者，則以售價減除其購進該債券
      之價格及依上述計算之利息收入後之餘額作為其證券交易損益。買受人若為個
      人，因個人一般多未設設帳，應一律以其兌領之利息金額併入其當期綜合所得
      稅課徵。」。營利事業買賣債券利息收入之認定係按債券持有期間依債券面額
      及利率計算。因是，如債券買賣之前手為營利事業，其持有期間依債券票面利
      率計算之利息所得已計入其營利事業所得課稅，因無扣繳憑單抵繳，需全額自
      行繳納。而依被告之核定，持票人於兌息時被扣繳之前手利息稅款不准抵繳或
      退稅，政府就該部分利息顯有重複課稅，而嚴重影響持票人之合法權益，其適
      法性顯有瑕疵。
    6.被告復查決定稱：「首揭財政部函釋雖規定營利事業買賣公債，可按持有期間
      列報利息收入。並未規定，營利事業於兩付息日間買回公債，按持有期間列報
      利息收入，即得以全期扣繳稅款抵繳其申報應納稅額。」等語，惟參諸財政部
      函釋，亦並未規定，營利事業於兩付息日間買回公債，按持有期間列報利息收
      入，不得以全期扣繳稅款抵繳其申報應納稅額，依法自得以全期扣繳稅款抵繳
      其申報應納稅額，原處分顯有違誤，應予撤銷。被告復查決定之駁回理由又稱
      「本案申請人於利息兌領口買回公債，兌領之利息及扣繳稅款均為前手所有，
      本身並無所得，既無需課稅，且申請人亦非扣繳稅款之實際納稅義務人，縱扣
      繳憑單係以申請人名義開立，然系爭前手利息所得扣繳稅款非其負擔及繳納，
      依前述規定及首揭查核準則規定意旨，自不得以之抵繳應納稅額或申請退稅。
      」，此與稅法明文規定不符，原告於稅法上既為扣繳憑單上之納稅義務人，自
      得以所載全部扣繳稅款抵繳申報應納稅額，原處分顯有違誤，應予撤銷。
    7.退萬步言之，依稅捐稽徵法第一條之一規定：「財政部依本法或稅法所發布之
      解釋函令，對於據以申請之案件發生效力，但有利於納稅義務人者，對於尚未
      核課確定之案件適用之。」，本件之所以產生問題，在於驟看之下，似乎有稅
      負不公平之感，但依租稅法律主義，其實不然。在債券買賣交易時，原告以附
      買回交易條件，賣債券給個人，個人在債券到期日前，將債券賣回給原告，個
      人所得相當於利息收入之買賣差價，屬於證券交易所得，基於所得稅法第四條
      之一之規定免稅，不必併入綜合所得課稅：而原告只認列到期日前一日式前數
      日之買回後持有期間的利息所得，卻可享用以全期利息為扣繳基礎金額之扣繳
      稅款。惟依財政部上揭財政部七十五年七月十六日台財稅第七五四一四一六號
      函令之規定，得以按自己持有期間計算之利息作為申報課稅之所得淨額，係基
      於租稅法律主義，所得享有之權利。事實上，因為這些作法，反應於降低公債
      發行之標售利率之價格，有利於降低政府發行公債之利息成本，係對總體經濟
      有益之租稅措施。因此，如政府執行稅法之政策變更，認為營利事業買賣債券
      ，不得繼績依上揭財政部七十五年七月十六日台財稅第七五四一四一六號函之
      方式申報課稅利息所得淨額，此係於法律規定外，另行創設新的租稅權利義務
      ，則依上述稅捐稽徵法第一條之一之規定，亦僅能對嗣後新發行之債券有其適
      用，不得溯及適用於原已發行尚未屆還本期限之債券。
    8.財政部六十四年九月四日台財稅第三六四四○號函釋規定，營利事業無論是否
      係中途買入債券，只要持有至到期日，應該就兌領之全部利息申報當年度營利
      事業所得稅，違反所得稅法第二十二條：「公司組織會計基礎應採權貴發生制
      」規定。「會計基礎，凡屬公司組織者，應採用權責發生制。：：：」、「營
      利事業之會計事項，應參照商業會計法及財務會計準則公報等據實記載，產生
      其財務報表。至辨理所得稅結算申報或核課所得稅時，其帳載事項與所得稅法
      ：：：、本準則暨有關法令之規定未符者，均應於申報書內自行調整之。」、
      「會計基礎採用權責發生制，在平時採用現金收付制者，俟決算時，應照權責
      發生制予以調整。所謂權責發生制，係指收益於確定應收時，費用於確定應付
      時，即行入帳。決算時收益及費用，並按其應歸屬年度作調整分錄。」分為所
      得稅法第二十二條第一項前段、營利事業所得稅查核準則第二條第二項及商業
      會計法第十條所明定，所以公司組織營利事業之會計基礎應採權責發生制為所
      得稅法及商業會計法所明定，殆無疑義，合先敘明。查財政部六十四年九月四
      日台財稅第三六四四○號函釋規定：「本債票無論曾否轉讓，均應由付息機構
      ，以付息時之持票人為納稅義務人（記名武者為最後記名之人），就全部利息
      一次扣繳所得稅；並根據持票人之身分證明，依法填報扣繳憑單。納稅義務人
      為中華民國居住之個人或營利事業者，應將該項利息所得，依法合併當年度所
      得申報所得稅。」，依據前揭釋規定，營利事業不論係自始買入或中途買入債
      券，若營利事業持有至到期日，須將所兌領之全部利息收入合併當年度所得申
      報所得稅；若營利事業於到期日前賣出，則因為營利事業未兌領任何債券利息
      收入，所以不須申報利息所得。前揭函釋規定，不但違反公司組織營利事業應
      接權責發生制認列持有債券期間利息收入之法律規定，更因為其規定扭曲公司
      持有債券之利息所得稅負擔，造成債券流通性大幅下降，公司投資債券之意願
      低落，而危及債券市場之發展。因為債券係採含息交易，公司若中途買入債券
      ，除了債券約定價格外，尚須將前手持有期間應計之利息收入先行墊付予前手
      ，如果無法於到期日前轉讓予他人，則公司須將兌領之全部利息收入合併當年
      度所得申報所得稅，但是公司實際上獲取之利息收入應係為兌領全部利息收入
      減除已墊付給前手之利息收入後之餘額，即造成課稅利息所得大於公司實際利
      息所得，公司須負擔額外之所得稅，甚至可能有公司實際利息收入小於應付之
      利息所得稅之情況。簡而言之，公司從事債券投資之目的除了獲取固定收益外
      ，最主要之目的乃係其具有變現性，可以維持公司資金運用之彈性，而前揭函
      釋規定，不當加重持有債券至到期日者之利息所得稅負擔，造成沒有公司願意
      中途買入並持有至到期日，因為沒有公司願意中途買入債券，債券市場之流通
      性大幅下降，最後造成債券市場交易不振之結果。財政部應是鑑於前揭函釋對
      債券市場造成不利之影響，乃於七十五年七月十六日發布台財稅第00000
      00函釋，規定營利事業買賣債券，可按營利事業持有債券期間計算利息收入
      ，以真實反映公司投資債券之利息所得稅負擔。財政部此函釋回歸所得稅法第
      二十二條「公司組織會計基礎應採權貴發生制」規定，讓營利事業從事債券投
      資之課稅符合公平課稅原則，消除租稅制度的不當干擾，使營利事業樂於利用
      債券投資作為資金調度之工具，促使債券市場回復生機。
    9.按「納稅義務人有左列各類所得者，應由扣繳義務人於給付時，依規定之扣繳
      率或扣繳辦法，．扣取稅款，並依第九十二條規定繳納之。」、「第八十八條
      各類所得稅款之扣繳義務人，應於每月十日前將上一月內所扣稅款向國庫繳清
      ，並於每年一月底前將上一年內扣繳各納稅義務人之稅款數額，開具扣繳憑單
      ：：：。」為所得稅法八十八條第一項、九十二條第一項所明定，本件原告持
      有債券期間之利息所得並非所兌領之全部利息所得，而係依前揭財政部七十五
      年函釋規定計算之利息所得，所以前揭財政部六十四年函釋規定，債券付息機
      構應以持票人為納稅義務人，就全部利息一次扣繳所得稅，而非以持票人按持
      有期間計算之利息所得扣繳所得稅，實已違反所得稅法八十八條之規定，致債
      券付息機構溢扣繳持票人（原告）利息所得扣繳稅款。查財政部六十四年九月
      四日台財稅第三六四四○號函釋之目的，參照本院八十九年度訴字第八九三號
      判決：「財政部鑑於過去發行國庫券時，加在一年中有轉手多次者，係由中央
      銀行將個別分段持有之資料移送財稅資料處理中心，憑以計算各人之所得憑以
      課稅，增加稽徵機關執行之困難，亦無法辦理扣繳。該部為簡化稽徵作業及扣
      繳手續：：：。」。由此可知，財政部六十四年九月四日台財稅第三六四四○
      號函釋將債券利息改以付息時對債券持有人就全部利息一吹扣繳所得稅，並根
      據持票人之身分證明填報扣繳憑單，其目的係在簡化稽徵作業及扣繳手續。然
      此函釋明顯已違反所得稅法八十八條之規定，將造成扣繳義務人溢扣繳原告利
      息扣繳稅款，原告本可依所得稅法第九十四條第一項規定申請退還溢扣繳稅款
      ，唯多年來實務上之作法，係於每一年度辦理結算申報時併同其他扣繳稅額申
      報扣抵當年度應納稅額或退還，以節省稽徵雙方之作業成本，被告多年來亦未
      對此作法表示異議，因此原告於辦理當年度所得稅申報時，將溢扣繳之．債券
      利息扣繳稅款申報扣抵當年度應納營利事業所得稅，依法並無違誤。
    10.依憲法第十九條所揭示之租稅法律主義精神，人民固應依法律規定之稅目、稅
      率及申報納稅程序繳納應納稅捐，稽徵機關亦僅能依法律規定之稅目、稅率及
      稽徵程序對人民課徵稅捐。由前述說明可知，前揭財政部六十四年函釋之目的
      係在簡化稽徵作業及扣繳手續，並不因此變更所得稅法上之扣繳義務，即該函
      釋並未規定（亦不能規定）原告於依證券主管機關所定之債券買賣規則將債券
      前手應得之利息收入連同約定價格交付予債券前手時，應該預和其應納之利息
      扣繳稅款，所以債券付息機構假前揭財政部六十四年函釋規定，致溢扣繳原告
      之扣繳稅款︵即系爭扣繳稅款）乃屬原告所有之合法財產，並非前手所有。今
      被告逕自認定系爭扣繳稅款為前手所有，且為原告所代墊，無異認定原告對債
      券前手之利息收入應負扣繳義務，其作法實已違反所得稅法有關扣繳義務人之
      規定，對原告課以租稅法律以外之納稅義務，實已違反憲法第十九條所揭示之
      租稅法律主義；同時，被告此種不合事實、不符法律規定之核定，致造成原告
      被違法溢扣繳之扣繳稅款無法申請退還，已不法侵害原告合法之財產權，有違
      憲法第十五條保障人民財產權之規定。
  (二)被告答辯之理由：
    1.按﹁納稅義務人應於每年二月二十日起至三月底止，填具結算申報書，向該管
      稽徵機關，申報其上一年度內構成綜合所得總額或營利事業收入總額之項目及
      數額，以及有關減免、扣除之事實，並應依其全年應納稅額減除暫繳稅額及尚
      未抵繳之扣繳稅額，計算其應納之結算稅額，於申報前自行繳納。﹂為所得稅
      法第七十一條第一項所明定。次按「稅捐：一．．．三、扣繳他人之所得稅款
      ，不得列為本事業之損費。」為營利事業所得稅查核準則（下稱查核準則）第
      九十條第三款所規定。另按「．．．債票無論曾否轉讓，均應由付息機構，以
      付息時之持票人為納稅義務人（記名式者為最後記名之人）就全部利息一次扣
      繳所得稅；並根據持票人之身分證明，依法填報扣繳憑單。納稅義務人為中華
      民國居住之個人或營利事業者，應將該項利息所得，依法合併當年度所得申報
      所得稅。」及「營利事業或個人買賣國內發行之公債、公司債及金融債券，買
      受人若為營利事業，可由該事業按債券持有期間，依債券之面值及利率計算之
      『利息收入』，如其係於兩付息日間購入債券並於取息前出售者，則以售價減
      除其購進該債券之價格及依上述計算之利息收入後之餘額作為其證券交易損益
      。買受人若為個人，因個人一般多未設帳，應一律以其兌領之利息金額併入其
      當期綜合所得稅課徵。」分別為財政部六十四年九月四日台財稅第三六四四Ｏ
      號函及七十五年七月十六日台財稅第七五四一四一六號函所明釋。
    2.本件原告八十三年度營利事業所得稅結算申報，原列報列報尚未抵繳之扣繳稅
      款九、六九一、００五元，其中包含前手息扣繳稅款一、０七四、五三八元。
      被告初查以本案前手利息相對之扣繳稅款非屬原告所有，乃否准前手息扣繳稅
      款一、０七四、五三八元抵繳原告本期應納稅款。原告不服，主張其八十三年
      度營利事業所得稅已如期辦理結算申報，並無漏稅或隱匿情事，有關尚未抵繳
      之扣繳稅款中債券前手息扣繳稅款，係扣繳義務人依財政部六十四年九月四日
      台財稅第三六四四０號函釋規定，以付息時持票人為納稅義務人就全部利息一
      次扣繳稅款，原告依財政部七十五年七月十六日台財稅第七五四一四一六號函
      規定申報利息收入，並依所得稅法第七十一條規定將其取得尚未抵繳之扣繳稅
      額自全年應納稅額中減除，依法並無違誤，原告接獲被告第一次核定通知書時
      ，並未對尚未抵繳之扣繳稅款提出復查申請，故該項目之核定應已確定，被告
      於八十九年四月二十七日在未有應課稅之新事實或資料，僅以對債券前手息之
      課稅見解變更，亦未經任何新頒函令即恣意變更已核定之確定案件，有違信賴
      保護原則及司法院釋字第二八七號函釋、行政法院五七判字第三三０號、六二
      判字第四九一號判例之意旨，且與稅捐稽徵法第二十一條第二項規定不合；政
      府主管機關於業務規則明定前後手間之債券買賣採除息交易，有前手息之概念
      存在，惟稅法上並無公債前手息之概念，債券前手持有期間之利息，法律上不
      視為利息，性質上應併同計算證券交易之損益，原處分認定為前手利息，顯無
      法律依據；另債券持票人於兌息日被扣繳之全部稅款，應為買方及賣方所有之
      利息所得之扣繳稅款，而由兌息人兌領金額中扣繳，既為持票人依法被扣繳之
      稅款，扣繳稅款即為兌息人所有，依法自應由持票人抵繳稅款，若持票人於兌
      息時被扣繳之前手利息稅款不准抵繳或退稅，將造成重複課稅云云。經被告復
      查決定，以本案雖經第一次核定後，又於八十九年四卻二十七日重新核定，依
      財政部七十四年十二月四日台財稅第二五八０五號函釋，係屬「另發現應徵之
      稅捐」，依稅捐稽徵法第二十條第二項規定核定補徵，應屬適法；另查所得稅
      法第七十一條第一項及第九十九條雖分別規定；納稅義務人得以暫繳及扣繳稅
      款抵繳結算申報之應納稅額，惟亦限定應以自行繳納之稅款始有其適用。又前
      揭財政部函釋雖規定營利事業買賣公債，可按持有期間計算利息收入，並未規
      定營利事業於兩付息日間買回公債，按持有期間計算利息收入，即得以全期扣
      繳稅款抵繳其申報應納稅額。本案原告於利息兌領日前買回公債，前手兌領之
      利息及系爭之扣繳稅款均為前手所有。系爭前手兌領之利息，依規定既不列為
      原告之利息收入，即該前手利息收入之納稅義務人並非原告，原告自亦無從依
      前開所得稅法第七十一條及第九十九條規定，以該前手息之扣繳稅額抵繳原告
      自身之所得稅。乃駁回復查之申請。原告復執前詞提起訴願，並主張其接獲第
      一次核定通知書時，並未對尚未抵繳之扣繳稅款提出復查之申請，故該項目之
      核定應已確定，原告在未有應課稅之新事實或資料，僅以對債券前手利息之課
      稅見解變更，亦未經任何新頒函令即恣意變更已核定之確定案件，有違信賴保
      護原則及司法院釋字第二八七號函釋、行政法院五十七年度判字第三三０號、
      六十二年度判字第四九一號判例之意旨，且與稅捐稽徵法第二十一條第二項規
      定不合。嗣經財政部訴願決定查稅捐稽徵法第二十一條第二項規定「在前項核
      課期間內，經另發現應徵之稅捐者，仍應依法補徵或並予處罰」所謂「另發現
      應徵之稅捐」，只須其事實不在行政救濟裁量範圍內，均屬「另發現應徵之稅
      捐」。此觀諸前行政法院五十八年度判字第三十一號判例「納稅義務人依所得
      稅法規定辦理結算申報而經該管稽徵機關調查核定之案件，如經過法定期間而
      納稅義務人未申請復查或行政爭訟，其處分固具有形式上之確定力，惟稽徵機
      關如發現原處分確有短徵，為維持課稅公平之原則，基於公益上之理由，要非
      不可自行變更原查定處分，而補徵其應繳之稅額。」自明。是營利事業所得稅
      結算申報已依所得稅法第八十條及八十三條核定之案件，嗣後發現有應補徵之
      稅捐，依稅捐稽徵法第二十一條第二項規定，自應另行補徵，依前述行政法院
      五十八年度判字第三十一號判例意旨，於核課期間內依抽查辦法抽核查得有應
      補徵之稅捐，為維持課稅公平原則，並基於公益上之理由，仍應予與課徵等由
      ，駁回訴願。
    3.原告訴稱被告原核定背離行政法之「信賴保護原則」等語，縱司法院釋字第五
      二五號解釋指「信賴保護原則不限於受益行政處分之撤銷或廢止」，惟查原告
      本年度之帳載之利息收入與扣繳憑單載記之利息所得總額並不相當，原告亦未
      於期末調整之，並將含前手息之扣繳稅額一、０七四、五三八元亦併同申報抵
      繳稅額，已不具誠實申報之要件，依行政程序法第一百十九條第二款規定，「
      對重要事項提供不正確資料或為不完全陳述，致使行政機關依該資料或陳述而
      作成行政處分者。」其信賴不值得保護，是本件仍無信賴保護原則之適用。再
      則，課稅處分本是確認性之行政處分，而非形成性之行政處分，其功能僅在確
      認人民依法本來即應負擔之稅捐債務，而不是因為行政處分之作成而創設出新
      的不利益負擔，既然稅捐債務自始存在，亦無所謂「信賴保護」之問題。此外
      ，信賴保護所欲保護之利益，乃是不使人民因為信賴國家行政機關之作為，而
      受有損害。原告空言信賴保護，卻未具體指明課徵本稅之行政處分，會對其造
      成何種權利侵害結果。是以原告此部份主張，於法不合，亦不足以據為否定原
      處分合法性之正當依據。
    4.前揭財政部函釋雖規定營利事業買賣公債，可按持有期間計算利息收入，並未
      規定營利事業於兩付息日間買回公債，按持有期間計算利息收入，即得以全期
      扣繳稅款抵繳其申報應納稅額。本案原告於利息兌領日前買回公債，前手兌領
      之利息及系爭之扣繳稅款均為前手所有。系爭前手兌領之利息，依規定既不列
      為原告之利息收入，即該前手利息收入之納稅義務人並非原告。原告既非為實
      際納稅義務人，縱扣繳憑單係以原告名義開立，然系爭扣繳稅款非其負擔及繳
      納，依實質課稅原則，自不得以之抵繳當年度營利事業所得稅之應納稅款。本
      案經本局書面審查核定後，因未提起復查，而具有形式上之確定力，惟原核定
      有關前手兌領之利息及扣繳稅款，尚非屬行政救濟裁量之範圍，嗣於抽查時依
      前揭財政部函釋規定重行核定應納稅額，揆諸首揭規定及說明，自屬核課期間
      內另行發現應徵之稅捐，仍得依法補徵，本件被告原核定所依據之法令已如前
      述，並無重複課稅及違反租稅法定主義之虞。公法上之租稅扣抵權，非得以私
      經濟交易而移轉，原告訴稱有權將系爭扣繳稅額抵繳應納稅款，實無足採。
　　理      由
一、按「本法稱納稅義務人，係指依本法規定，應申報或繳納所得稅之人。」、「前
    條各類所得稅款，其扣繳義務人及納稅義務人如左：．．．二　薪資、利息、．
    ．．；納稅義務人為取得所得者。」、「納稅義務人應於每年二月二十日起至三
    月底止，填具結算申報書，向該管稽徵機關，申報其上一年度內構成綜合所得總
    額或營利事業收入總額之項目及數額，以及有關減免、扣除之事實，並應依其全
    年應納稅額減除暫繳稅額及尚未抵繳之扣繳稅額，計算其應納之結算稅額，於申
    報前自行繳納。但．．．」、「納稅義務人每年結算申報所得額經核定後，稽徵
    機關應就納稅義務人全年應納稅額，減除暫繳稅額、未抵繳之扣繳稅額，及申報
    自行繳納稅額之餘額，填發繳款書，通知納稅義務人繳納。」，行為時所得稅法
    第七條第三項、第八十九條第一項第二款、第七十一條第一項前段、第一百條第
    一項分別定有明文。本件原告係經營短期票券之經紀、自營業務，八十三年度營
    利事業所得稅結算申報，原列報尚未抵繳之扣繳稅額計九、六九一、○○五元，
    經被告初查結果，就原告持有債券所含前手利息部分之扣繳稅額一、○七四、五
    三八元，否准抵減應納稅額，核定原告尚未抵繳之扣繳稅額為八、六一六、四六
    七元。原告不服，申經被告復查決定駁回其申請等情，有原告八十三年度營利事
    業所得稅申報書、被告八十九年八月十六日財北國稅法字第八九○三一一九四號
    復查決定書等附於原處分卷可稽，並為兩造所不爭，自堪認為實在。
二、茲所應審究之爭點為：
(一)、所得稅法上得為扣繳稅額抵繳應納稅款之納稅義務人，究指何者？
１、依據上開所引所得稅法之文義解釋，所得稅法有關利息所得，得以扣繳稅額抵繳
    應納稅款者，係以依所得稅法規定，應申報或繳納利息所得稅之「納稅義務人」
    而言；換言之，得為扣繳稅額抵繳應納稅款之對象為應將利息所得申報、繳納所
    得稅，為承擔納稅義務者為限；反之，如未申報利息所得，而未繳納利息所得稅
    者，則無扣繳稅額抵繳應納稅款之適用，此為當然之解釋。因此，有取得利息所
    得者，即為納稅義務人，應主動申報利息所得，如符合扣繳稅額抵繳應納稅款之
    規定者，即可抵繳稅款，不以是否取得扣繳憑單為要件。至於第三人取得利息所
    得部分，是否得抵繳應納稅款，核與納稅義務人無關，縱令事實上係由納稅義務
    人代繳稅款，並不能因此變更公法上納稅義務之主體。是該項利息所得之扣繳稅
    款，僅能由該之第三人依法抵繳之，其代繳稅款之納稅義務人，自無以自己名義
    請求抵繳稅款之權利。原告以其取得扣繳憑單，為納稅義務人，應得以自己之名
    義請求抵繳稅款，並非可採。
２、財政部於七十五年七月十六日以台財稅第七五四一四一六號函釋：「營利事業或
    個人買賣國內發行之公債、公司債及金融債券，買受人若為營利事業，可由該事
    業按債券持有期間，依債券之面值及利率計算『利息收入』，如其係於兩付息日
    間購入債券並於取息前出售者，則以售價減除其購進該債券之價格及依上述計算
    之利息收入後之餘額作為其證券交易損益。買受人若為個人，因個人一般多未設
    帳，應一律以其兌領之利息金額併入其當期綜合所得稅課徵。」，闡明營利事業
    應按實際情形列報利息收入，其債券賣出時超過購進價格及利息收入後之餘額為
    證券交易損益；並附帶說明個人因未設帳，應一律以兌領之利息併入其綜合所得
    稅課稅，符合所得稅法課稅公平之原則。是以原告亦一直依據此函釋為申報債券
    利息收入，惟此對於技術性作法之函釋，並未改變請求抵繳稅款權利人之認定標
    準，附此敘明。
(二)、何謂前手息？
    本案所論及債券「前手息」，乃為區分原告所持有債券期間申報所得之利息，及
    非原告持有（即其前手持有）期間，原告未申報所得之債券利息，而予名詞分野
    界定者。即債券於兩付息日間移轉，屬於前手持有期間其應（所）得之利息。雖
    原告將此稱為第一前手息，迨移轉後由後手持息票向付息機構兌領利息，其中屬
    於前手持有期間之利息部分，稱為第二前手息云云。惟查所謂「第一前手息」、
    「第二前手息」乃原告使用之名詞。二者要均為前手持有期間應（所）得之利息
    。按一般公債、公司債、金融債券等因載有約定之利率，債券持有人依民法第六
    十九條、第七十條規定，對於此項約定利息按權利存續期間之日數，取得其法定
    孳息。此項利息未獲付支付前，如將債券移轉，依同法第二百九十五條前段規定
    ，推定其隨同原本移轉於受讓人，形式上雖由後手即原告向付息機構領取，惟於
    債券移轉時，已由後手為期前清償，代為墊付與前手。此觀財團法人中華民國證
    券櫃檯買賣中心證券商營業處所買賣有價證券業務規則第五十一條第一項規定「
    債券之買賣均採除息交易。其迄給付結算日止賣方應得之利息，由買方併同成交
    價金支付賣方。」即明。故後手即原告雖依財政部六十四年函持有付息機構開立
    以其為納稅義務人之扣繳憑單，但其實際並非該利息之取得人，其僅係向付息機
    構取回其先代墊之利息金額而已，此亦何以財政部七十五年函准予後手即原告得
    以按其自己實際持有期間，依債券之面額及利率計算利息所得之原因，因前手息
    非為其利息所得。
(三)、前手息是否為證券交易所得？
１、依上述櫃檯買賣中心業務規則第五十一條規定，債券買賣係採除息交易，「成交
    價金」並不包括前手息。再者，前手息連同後手持有期間之利息，由付息機構於
    付息時，一次扣繳利息所得稅。若前手息係為證券交易所得，即不生扣繳利息所
    得問題。故原告買回時付與前手者為利息，其於利息兌領日向付息機構領取者，
    亦為利息，且係因以往中央銀行發行乙種國庫券利息所得中途轉讓，採分段課徵
    所得稅之手續繁瑣，為簡化稽徵作業及扣繳手續，乃就中央政府建設公債甲種債
    票利息，改以付息時之債票持有人就全部利息一次扣繳所得稅，以資簡化，由財
    政部以六十四年函釋實施，均與證券交易所得無關。
２、原告雖又主張系爭債券買賣為含息交易云云。但查，依上述說明，原告已在債券
    買賣時，將賣方應得之利息，併同成交價金支付賣方，即已先代為期前清償，嗣
    後於兌息日再由付息機構取回，事實上就該利息而言，原告為「零所得」，與含
    息交易，事實上原告有該部分利息收入者不同，原告主張自無可採。
３、再者，如前手為營利事業時，依所得稅法第二十二條第一項及財政部七十五年函
    釋，因採權責發生制應列報其持有期間之「利息」，即明認該前手息為「利息」
    ，原告主張前手息為證券交易所得，自無可採；亦即不論前手為個人或營利事業
    ，該前手息均應為利息，要不因前手為個人，採現金收付制，即得將「利息所得
    」認為係證券交易所得。
４、又個人會計基礎雖採用現金收付制，僅係稅捐稽徵機關較不易查悉其所得而已，
    並非謂其即可免除申報納稅義務。此觀個人有租賃所得、借貸之利息所得或贈與
    所得，因無扣繳憑單而匿未申報者，一經被查獲，仍應依法補稅處罰即明。
(四)、原告有無將前手息併入其所得稅申報？扣繳憑單就該部分扣繳稅額，原告可否以
    之抵繳其應納稅款或申請退還？
１、查原告向付息機構領取之前手息部分之利息，因原告非該期間之債券持有人，自
    無法取得該期間之孳息，雖原告與前手利用債券買賣使原告成為利息之兌領人，
    並因財政部上開六十四年函釋，使原告成為扣繳憑單上該利息之納稅義務人；然
    前手息為利息所得，為所得稅法第第十四條第一項第四類規定之應稅所得，並非
    減、免稅所得，亦非所得稅法第十七條規定之扣除額，原告雖為扣繳憑單所列之
    納稅義務人，依扣繳憑單字面記載在外觀上受有該前手利息收入，惟因其實際上
    就該部分並無所得，是財政部七十五年函釋，係基於實質課稅之精神，准原告僅
    就其實際持有期間之利息收入申報利息所得，故原告並未申報前手息部分之利息
    所得，此為原告所不爭執者，亦有其利息收入調節表附於原處分卷可參。
２、次查，依所得稅法第七十一條第一項規定，有所得即應依法課稅，反之，無所得
    亦未繳納稅款，即不應有抵繳稅款或申請退稅情事。原告既未將前手息併入其所
    得稅申報納稅，而該前手息並非減、免稅所得，亦非法定扣除額，則基於權利義
    務相對之原則，其以原告名義扣繳之稅額，自亦不得用以抵繳其應納稅款或申請
    退還，亦即扣繳稅款與抵繳應納稅款之條件，並非完全相同。
３、又原告於買回債券時，雖有墊付前手息之事實，惟係因債券買賣之約定所致，而
    公法上租稅權利義務係屬公法強制規定，非可由當事人任意轉讓（改制前最高行
    政法院五十八年判字第五一七號、六十六年年判字第四一八號判例意旨參照），
    故扣繳前手息之稅款，應由真正利息所得人利用，不得因當事人間之約定，而改
    由他人即原告用以抵繳其應納稅款或申請退還。至於第三人取得利息所得部分，
    是否得抵繳應納稅款，核與納稅義務人無關，縱令事實上係由納稅義務人代繳稅
    款，並不能因此變更公法上納稅義務之主體。是該扣繳稅款係對前手息之真正取
    得者為扣繳，被告不准原告用以抵繳其應納稅款或申請退還，亦不生原告所稱將
    成為無主扣繳稅款之情形。反之，如被告准許原告用以抵繳，則將發生前手息真
    正所得者之預繳稅款遭他人抵用之結果，自與權利義務原則相違背。被告所辯因
    前手個人買賣債券多為高所得者，原告等票券金融業者與前手個人間相互投機規
    避稅賦之安排，造成政府鉅額短收稅款。此政府短收之稅款乃利息所得扣繳率百
    分之十與個人綜合所得稅實際稅率（最高百分之四十）之差額，後手營利事業既
    無將該所得合併申報，自無從將該所失稅損轉嫁由後手營業事業負擔，即非無據
    。
(五)、本件所申報之稅額是否為已核課確定具存續力，而不得再予審核變更？
    依稅捐稽徵法第二十一條第二項：「在前項核課期間內，經另發現應徵之稅捐者
    ，仍應依法補徵．．．」，及營利事業所得稅結算申報書面審核案件抽查辦法第
    三條第一款：「經稽徵機關書面審核核定之營利事業所得稅結算申報案件，均應
    列入抽查，其範圍如左：一、會計師查核簽證申報案件，經書面審核核定者。」
    之規定，又依據核實課稅原則，稅捐稽徵機關應依其查得之資料據以正確計算納
    稅義務人之應納稅額，而納稅義務人對於各項申報稅捐項目，知之最詳，則在稅
    捐稽徵程序中，核課期間內，對納稅義務人而言，自有協力稅捐稽徵機關作成種
    類及額度皆正確之義務，對稅捐稽徵機關而言，則作成正確處分之要求，應大於
    課稅處分之存續力，是以上開法條乃規定在核課期間內，縱原核課之處分法定救
    濟期間經過後，經另發現應徵之稅捐者，稅捐稽徵機關仍可以廢棄或變更不正確
    之稅捐處分。經查：被告因營利事業所得稅之調查核課向採選案及選項查核方式
    ，尤以原告等票券金融業者之營利事業所得稅結算申報均採會計師查核簽證申報
    ，被告原無就各案件逐案逐項查核，或逕採暫按書面審核核定之方式，致造成原
    告等投機不合法之申報方式，被告於發覺後依據稅捐稽徵法第二十一條規定及營
    利事業所得稅結算申報書面審核案件抽查辦法之規定，予以抽查核定，並無不合
    。
(六)、被告有無違反公法上信賴保護原則？
１、查所得稅法有關扣繳稅額得否抵繳稅款之規定並未變更，被告亦無對之改變核課
    之函釋或方式，是以本件並無所謂信賴保護原則或司法院釋字第五二五號解釋之
    適用，合先敘明。
２、原告主張被告驟然變更十餘年來之課稅方式，有違公法上信賴保護原則云云，惟
    查所謂信賴保護原則，係指人民因信賴授益處分之存續力，就生活關係已作適當
    之安排，嗣該授益處分縱經撤銷，人民之信賴利益亦應受保護者而言。本件被告
    核定稅額行為，屬負擔處分，是否有信賴保護原則之適用，本有存疑。且退步言
    ，縱認較不利之負擔處分亦應適用信賴保護原則，惟依所得收付實現原則，有所
    得者方得以其預繳之稅款抵繳己應付之稅款，是本件原告自不能以原處分機關前
    未曾發現其以（他人之）前手息扣抵己之稅款，即逕謂本件有信賴保護原則適用
    之餘地，所稱殊無足取。
三、從而被告將系爭屬前手利息所得之扣繳稅款否准認列抵繳原告應納營利事業所得
    稅額，揆諸首揭法條規定，並無違誤，訴願決定予以維持，亦無不合，原告之訴
    難認有理由，應予駁回。
據上論結，本件原告之訴為無理由，爰依行政訴訟法第九十八條第三項前段，判決如
主文。
中　　華　　民　　國　　　九十一　　年　　　三　　　　月　　　五　　　　日
                 　　　　   臺 北 高 等 行 政 法 院  第 一 庭
                             　　　　      審 判 長  法    官  鄭忠仁
                                           　　　    法    官  楊莉莉
                                                     法    官  林育如
右為正本係照原本作成。
如不服本判決，應於送達後二十日內，向本院提出上訴狀並表明上訴理由，如於本判
決宣示後送達前提起上訴者，應於判決送達後二十日內補提上訴理由書（須按他造人
數附繕本）。
中　　華　　民　　國　　　九十一　　年　　　三　　　　月　　　五　　　　日
       　　　　　　　　　　　　　　　　　　　　　　　書 記 官　王永昌
